【裁判字號】    99,交抗,307
【裁判日期】    990722
【裁判案由】    聲明異議
【裁判全文】
臺灣高等法院高雄分院刑事裁定         99年度交抗字第307號
抗  告  人  交通部公路總局高雄區監理所屏東監理站
代  表  人  甲○○
受處分人    乙○○
上列抗告人因受處分人違反道路交通管理處罰條例聲明異議案件
，不服臺灣屏東地方法院中華民國99年6 月14日裁定（99年度交
聲字第182 號），提起抗告，本院裁定如下：
    主  文
抗告駁回。
    理  由
一、本件抗告意旨略以：(一)查道路交通管理處罰條例第35條第1
    項第1 款明定：「汽車駕駛人，駕駛汽車經測試檢定有下列
    情形之一者，處新臺幣1 萬5 千元以上6 萬元以下罰鍰，並
    當場移置保管該汽車及吊扣其駕駛執照1 年；因而肇事致人
    受傷者，並吊扣其駕駛執照2 年；致人重傷或死亡者，吊銷
    其駕駛執照，並不得再考領：一、酒精濃度超過規定標準。
    」(二)次查，汽車駕駛執照為駕駛汽車之許可憑證，雖因車輛
    分類區○○於道路交通安全規則第53條規定有各類車種之駕
    駛執照，惟依同規則第61條之規定，民眾已具備較低級車類
    駕駛執照資格後，當其取得高一級車類駕駛執照時，基於一
    人一照（汽車駕駛執照或機車駕駛執照）之原則，應換發較
    高一級車類之駕駛執照，惟因其具備較低級車類之駕駛資格
    ，故憑其換發取得較高一級車類之駕駛執照，准其駕駛較低
    級車類之車輛。(三)另查，95年3 月1 日施行處罰條例第68條
    修正條文規定後，依修正條文意旨，如駕駛人領有汽車及機
    車駕駛執照者，若駕駛汽車違規應受吊扣駕照處分，當以吊
    扣其所領有憑以許可駕駛行駛道路之汽車駕駛執照，若駕駛
    機車違規應受吊扣駕照處分，則吊扣其領有機車駕駛執照。
    (四)本案依上開道路交通管理處罰條例第35條第1 項第1款 規
    定及交通部相關函示對受處分人裁處吊扣大貨車普通駕駛執
    照一年，並接受道路交通安全講習，並無不當，請求撤銷原
    裁定等語。
二、按汽車（含機器腳踏車，下同）駕駛人，駕駛汽車經測試檢
    定酒精濃度超過規定標準者，處1 萬5,000 元以上6 萬元以
    下罰鍰，並當場移置保管其車輛及吊扣其駕駛執照1 年；又
    汽車駕駛人，有道路交通管理處罰條例第35條第1 項規定之
    情形者，應接受道路交通安全講習，道路交通管理處罰條例
    第35條第1 項第1 款、第24條第1 項第2 款分別規定甚明。
    而所謂酒精濃度超過規定之標準者，依道路交通安全規則第
    114 條第2 款之規定，係指汽車駕駛人飲用酒類或其他類似
    物後其吐氣所含酒精濃度超過每公升0.25毫克或血液中酒精
    濃度超過0.05% 以上者。
三、次按一行為同時觸犯刑事法律及違反行政法上義務規定者，
    依刑事法律處罰之，但其行為應處以其他種類行政罰或得沒
    入之物而未經法院宣告沒收者，亦得裁處之；前項行為如經
    不起訴處分或為無罪、免訴、不受理、不付審理之裁判確定
    者，得依違反行政法上義務規定裁處之，行政罰法第26條定
    有明文。本條文之規定，乃明定對於人民違反公法上義務之
    行為，除因處罰之性質與種類不同，必須採用不同方法而為
    併合處罰，以達行政目的所必要者外，不得重複處罰之原則
    ，以落實大法官釋字第503 號解釋揭示之「一行為不得重複
    處罰」之現代民主法治國家之基本原則，此由本條文之立法
    理由記載：「一行為同時觸犯刑事法律及違反行政法上義務
    規定時，由於刑罰與行政罰同屬對不法行為之制裁，而刑罰
    之懲罰作用較強，故依刑事法律處罰，即足資警惕時，實無
    為一事二罰再處行政罰之必要。且刑事法律處罰，由法院依
    法定程序為之，較符合正當法律程序，應予優先適用。但罰
    鍰以外之沒入或其他種類行政罰，因兼具維護公共秩序之作
    用，為達行政目的，行政機關仍得併與裁處」即明。
四、經查：
  (一)、受處分人之聲明異議，屬一種司法救濟途徑，由法院審查
      受處分人所涉之違規事實是否成立，及原處分所適用之法
      條是否正確、裁罰是否適當，因法院負有司法審查之作用
      ，對原處分失當時，應自為處分；以本案而言，既經受處
      分人聲明異議，就罰鍰、吊扣駕駛執照及安全講習等處罰
      效果，法院均應為一併重新諭知，核先敘明。
  (二)、本件原裁定以：1.受處人即異議人乙○○於99年5 月13日
      凌晨5 時30分許，駕駛車牌號碼為WP-9202 號之自用一般
      小貨車，在屏東縣長治鄉○○路，為警測得呼氣酒精濃度
      為每公升0.57毫克，超過標準之違規行為，乃掣單舉發等
      情，為異議人所不爭執，並有卷存舉發違反道路交通管理
      事件通知單（下稱舉發單）1 紙可稽，應可信為真實。又
      異議人同一酒後駕車之行為，因同時觸犯刑法第185 條之
      3 之公共危險罪，亦遭移送臺灣屏東地方法院檢察署檢察
      官偵辦乙節，有卷存臺灣高等法院被告前案紀錄表1 紙可
      證，基於依上開刑事優先原則，原處分機關，於刑事程序
      尚未終結前，竟先為裁處，即與上開規定有違。2.按道路
      交通管理處罰條例第35條第1 項僅規定「吊扣其駕駛執照
      一年」，並未明定其駕駛執照之種類，則有關吊扣、吊銷
      駕駛執照處分效力與執行方式之法令依據，當係依據道路
      交通管理處罰條例第68條規定，而該條業於94年12月14日
      修正公布，並自95年3 月1 日施行。修正前之道路交通管
      理處罰條例第68條原規定：「汽車駕駛人，因違反本條例
      及道路交通安全規則之規定，受吊扣或吊銷駕駛執照處分
      時，吊扣或吊銷其持有各級車類之駕駛執照」，其立法意
      旨在於違規行為對道路交通秩序之維持及道路交通安全已
      生較大之影響，故規定吊扣或吊銷其持有各級車類之駕駛
      執照，以限制其繼續駕車行駛道路之權利，其係屬駕駛行
      為之限制，並不因所持駕駛執照種類不同而有所差異。惟
      因考量原條文將違法或違規駕駛人所持有各級車類之駕駛
      執照一併吊銷或吊扣，失之過酷，對於人民工作與生活影
      響過鉅，有違比例原則，經與交通部協商後，乃將其中「
      受吊扣處分者，吊扣其持有各級車類之駕駛執照」部分之
      規定刪除，則修正後道路交通管理處罰條例第68條之規定
      ，既已刪除「吊扣」等字，而僅餘「吊銷」等字，依「明
      示其一，排除其他」之法理，該條應係明示排除「吊扣駕
      駛執照處分時，吊扣其持有各級車類之駕駛執照」之規定
      ，而僅餘「吊銷駕駛執照處分時，始吊銷其持有各級車類
      之駕駛執照」之規定，而限縮修正前條文之適用範圍。循
      此以觀，駕駛人違反道路交通管理處罰條例第35條第1項
      第1 款之規定而受吊扣駕駛執照處分時，依修正後同法第
      68條規定並參照其修正意旨，應僅得吊扣違規或違法當時
      駕駛車類之駕駛執照，否則將造成同一違規或違法行為，
      因受處分人持有駕駛執照種類之不同，而異其處分之結果
      。況酒醉駕車行為係製造法所不容許之風險，以風險製造
      之立場觀之，並不因駕駛車輛種類之不同，而有所差別，
      但從風險實現之觀點而言，酒醉駕駛車類之不同，其對於
      交通安全衍生之實害結果也有所差異，如駕駛人駕駛低一
      級之車類違反本條例之規定時，不論其所造成之實害結果
      ，而一律吊扣駕駛人所持有之各類駕照，亦有違相同事件
      相同處理，不同事件不同處理之平等原則（臺灣高等法院
      暨所屬法院97年法律座談會刑事類提案第40號及98年法律
      座談會刑事類提案第23號討論暨審查意見參照）。準此，
      參諸上開道路交通管理處罰條例第68條之修正過程與修正
      理由，行為人有道路交通管理處罰條例第35條第1 項第1
      款所規定之違規行為，須吊扣駕駛執照時，應僅能吊扣行
      為人違法或違規當時駕駛車輛所憑之駕駛執照，不得再吊
      扣行為人所持有與駕駛違規車輛無關之其他各級車類駕駛
      執照至明。3.本件受處分人因飲用酒類後駕駛自用一般小
      貨車，且經酒精呼氣測試達每公升0.57毫克之情形，則依
      上開說明，受處分人違規當時既係駕駛自用一般小貨車，
      依法僅得以吊扣異議人所持有該級車類之駕駛執照（即小
      型車普通駕駛執照）；而原處分機關竟逕行吊扣其大貨車
      普通駕駛執照，顯已逾越修正後道路交通管理處罰條例第
      68條之規範意涵及範圍，亦難認為合法。4.道路交通安全
      講習為罰鍰以外之其他種類之行政罰，兼具維護公共秩序
      之作用，為達行政目的，依行政罰法第26條第1 項但書規
      定，原處分機關仍得予以裁處，並無違誤。因而認定原處
      分機關就裁處異議人罰鍰49,500元及吊扣大貨車普通駕駛
      執照部分，既有上揭瑕疵，自應予以撤銷，並就上開撤銷
      部分，另為「吊扣小型車普通駕駛執照壹年及接受道路交
      通安全講習」之諭知。另敘明有關罰鍰部分，則應俟刑事
      程序終結後之結果，另由原處分機關為適法之裁決；經核
      原裁定依法並無不符。
  (三)、本件受處分人因飲用酒類後駕駛自用一般小貨車，且經酒
      精呼氣測試達每公升0.57毫克之情形，受處分人違規當時
      既係駕駛自用一般小貨車，依上開說明僅得以吊扣受處分
      人所持有該級車類之駕駛執照（即小型車普通駕駛執照）
      ；而原處分機關竟逕行吊扣其大貨車普通駕駛執照，顯已
      逾越修正後道路交通管理處罰條例第68條之規範意涵及範
      圍，業據原審於裁定理由論敘甚詳。再者，行政行為採取
      方法所造成之損害，不得與所欲達成目的之利益顯失均衡
      ，則在受處分人實際上並無普通小型車駕駛執照可供吊扣
      之情形下，吊扣其職業大貨車駕駛執照，雖可達成禁止受
      處分人繼續酒後駕駛之目的，然亦同時造成剝奪受處分人
      駕駛其他各類車輛之結果，所造成之損害與所欲達成目的
      之利益，顯然失衡，且與前揭道路交通管理處罰條例第68
      條之修正意旨不符，有違法律保留原則。至道路交通安全
      規則對於汽車駕駛執照之管理，採取一照原則，固導致越
      級駕駛人違規酒駕時，受有無須吊扣駕駛執照之利益，然
      此關於駕駛執照管理所衍生之執行困難或法規漏洞，宜由
      修法解決，尚不得擴張解釋，於駕駛人無較低級駕駛執照
      可供吊扣時，即率爾代以吊扣其所領有之較高級駕駛執照
      。本院認上開法律既有明確之規定，原裁定並無違誤，抗
      告人上揭抗告為無理由，應予駁回。
四、據上論結，應依道路交通案件處理辦法第26條、刑事訴訟法
    第412條，裁定如主文。
中    華    民    國    99    年    7     月    22    日
                  刑事第四庭    審判長法  官  蕭權閔
                                      法  官  陳吉雄
                                      法  官  李嘉興
以上正本證明與原本無異。
不得再抗告。
中    華    民    國    99    年    7     月    22    日
                                      書記官  陳靖華

司法院資訊處製作；財團法人民間司法改革基金會備份。
